【裁判字號】    97,簡上,76
【裁判日期】    971119
【裁判案由】    分割共有物
【裁判全文】
臺灣嘉義地方法院民事判決  97年度簡上字第76號
上  訴  人  甲○
訴訟代理人  嚴庚辰律師
            林宜穎律師
被上訴人      丙○○
                        之2號
              丁○○
                        1
上一人
訴訟代理人    乙○○
被上訴人      己○○
              戊○○
上列當事人間請求分割共有物事件，上訴人對於中華民國97年7
月30日本院嘉義簡易庭97年度嘉簡字第597號第一審判決提起上
訴，經本院於97年11月5日言詞辯論終結，判決如下：
    主  文
原判決廢棄。
兩造共有坐落嘉義市○○○段二五九之三地號、地目田，面積七
七平方公尺土地，准予變賣，所得價金，按附表所示原應有部分
比例分配之。
訴訟費用由兩造按附表所示之比例負擔。
    事  實
甲、上訴人方面：
一、聲明：原判決廢棄；兩造共有坐落嘉義市○○○段259之3地
    號、地目田，面積77平方公尺土地（下稱系爭土地）准予變
    價分割，土地所得價金由兩造各按附表所示比例分配之。
二、陳述，除與原判決記載相同者外，補稱：原審採用被上訴人
    之方案無非以「系爭土地進行原物分割並無違反任何法令之
    規定，僅係日後無法申請建築使用，故於原物分割並無任何
    困難…。系爭土地上之鐵皮建物，目前由被告丁○○之父乙○○居住使用，與被告丁○○之生活有密不可分之關係，倘
    驟然將之變價分割實有失公允。…被告戊○○、己○○並未
    同意變價分割，共有人中僅有原告一人主張予以變價分割，
    顯不符合大多數共有人之利益。」等語為據。惟查，系爭土
    地尚未分割前即為畸零地，無法申請建築執照，倘再以被上
    訴人分割方案為原物分割成五筆土地，則各筆土地將因過於
    細分均成為畸零地，顯不符合土地完整使用之經濟效益，此
    業經嘉義市政府函覆確認在卷，然原審卻僅以未違背任何法
    令為由，遽認原物分割並無困難，顯有違誤。況若依原審採
    用之分割方案，將導致上訴人及被上訴人戊○○、己○○取
    得地段較差、無法使用之後段土地，對其等共有人而言顯失
    公平，實無足採。至於系爭土地上之鐵皮建物目前雖由被上
    訴人丁○○之父使用中，但其卻從不肯繳納分毫地價稅，均
    由上訴人繳納，難謂其等生活與該建物有何密不可分之關係
    ，另被上訴人丙○○與丁○○之父當庭自承「縱依原審判決
    而拆掉系爭土地上之鐵皮建物，其亦無意見，因為他們本來
    就打算要拆掉該鐵皮屋」，更足證其等純粹是為了阻擋上訴
    人取得應有之權利。再者，被上訴人戊○○、己○○分別為
    上訴人之丈夫及兒子，其等於原審即曾表明同意變價分割，
    因其等不方便到庭，上訴人乃主張一造辯論判決，原審所云
    「被告戊○○、己○○並未同意變價分割，共有人中僅有原
    告一人主張予以變價分割，顯不符合大多數共有人之利益」
    顯失所據。綜上，系爭土地若採原審之原物分割方案顯有損
    土地經濟效益，且上訴人與被上訴人戊○○、己○○均同意
    變價分割，符合大多數共有人之利益，乃求為判決如上訴聲
    明所述。倘若鈞院採用被上訴人所提方案為分割，則因前後
    段土地價值有差，希望能以抽籤方式決定分得土地，方符合
    公允，爰依法提起上訴。
乙、被上訴人方面：
一、聲明：
  (一)上訴駁回。
  (二)訴訟費用由上訴人負擔。
二、陳述，除與原判決記載相同者外，補稱：上訴人主張系爭土
    地分割後會變成畸零地，分割後各筆土地無法單獨申請建築
    云云，然系爭土地未分割前就是畸零地，無法申請建築執照
    ，即使沒有分割也無法蓋房子，況且兩造父親生前有交代不
    得將系爭土地賣掉，目前父親牌位也還在前段土地上，故主
    張依原審分割方案為原物分割，由被上訴人分得前段之土地
    ，再者，系爭土地上有被上訴人丁○○父親乙○○所搭蓋之
    二樓鐵皮屋，目前被上訴人丁○○全家均居住其上，反對將
    系爭土地變價分割。
丙、被上訴人戊○○、己○○雖未於最後言詞辯論期日到庭，惟
    據其先前到庭及書狀陳述略以：同意上訴人主張，主張變價
    分割。
    理  由
壹、程序事項：
一、按訴狀送達後，原告不得將原訴變更或追加他訴，但該訴訟
    標的對於數人必須合一確定時，追加其原非當事人之人為當
    事人者，不在此限，民事訴訟法第255條第1項第5款定有明
    文。前項規定於第二審程序亦有適用，並經同法第446條第1
    項但書明文所定。次按原告於判決確定前，得撤回訴之一部
    ，民事訴訟法第262條第1項前段定有明文。又共有物之分割
    ，於共有人全體有法律上之利害關係，須共有人全體始得為
    之，故請求分割共有物之訴，屬於民事訴訟法第56條第1項
    所稱訴訟標的對於共同訴訟之各人必須合一確定者。經查，
    本件原審共同被告戊○○、己○○對原審判決表示不服而提
    起上訴，上訴人亦對原審判決不服提起上訴，嗣戊○○、己○○於本院民國97年10月9日準備程序當庭撤回其上訴，則
    上訴人提起本件上訴對於共同訴訟之各人即有合一確定之必
    要，是上訴人追加原審共同被告戊○○、己○○為被上訴人
    ，依前揭規定，即無不合，自應准許。
二、本件被上訴人戊○○、己○○經合法通知，未於最後言詞辯
    論期日到庭外，餘均未到場，核無民事訴訟法第386條所列
    各款情形，爰由一造辯論而為判決。
貳、實體事項：
一、上訴人起訴主張：坐落嘉義市○○○段259之3地號，地目田
    ，面積77平方公尺之土地為兩造所共有，各共有人之應有部
    分各為5分之1，該土地並無不能分割之約定，亦無因使用目
    的不能分割之情形，過去兩造就分割方法無法達成協議，如
    採被上訴人之分割方案，每一共有人所得分配之土地均為畸
    零地，不符合經濟效用，且無法建屋使用，故本件應以變價
    分割為適當，爰依民法第823條第1項、824條第2項第2款規
    定請求准予變價分割，並聲明：兩造共有坐落嘉義市○○○
    段25 9之3地號請准予變價分割。
二、被上訴人丙○○、丁○○則以：不同意變價分割，希望原物
    分割等語置辯。
三、經查，系爭土地為兩造所共有，兩造應有部分各為5分之1，
    而系爭土地依物之使用目的並無不能分割之情形，兩造亦無
    不為分割之約定，惟無法達成分割協議等情，業據上訴人提
    出土地登記謄本1份為證，並為被上訴人所不爭執，則上訴
    人訴請裁判分割，自屬有據。
四、按共有人如非因物之使用目的不能分割或契約約定有不分割
    期限者，得隨時請求分割共有物，又各共有人得隨時請求分
    割共有物，分割方法由各共有人協議行之，如不能協議決定
    者，自得請求法院為原物分配或變價分配，民法第823條第1
    項及第824條第1、2項分別定有明文；又按裁判上定共有物
    分割之方法時，分配原物與變賣之而分配價金，孰為適當，
    法院本有自由裁量之權，不受任何共有人主張之拘束，最高
    法院29年上字第1792號判例意旨可資參照。法院為裁判分割
    時，需衡酌共有物之性質、價格、經濟效用及公共利益、全
    體或多數共有人利益等因素，並兼顧公平之原則。若以原物
    分割，各當事人分得之土地，面積過小，顯不能作何用途，
    徒然減損土地之經濟效用，故不能原物分割者，應予以變賣
    ，所得價金各按應有部分比例分配予各共有人，如此始能將
    土地發揮最高之經濟上利用價值，並符合分割共有物應徹底
    消滅共有關係及公平合理之旨（最高法院82年度臺上字第
    512號判決參照）。
五、本院得心證之理由:
（一）系爭土地為一狹長形之土地，南側面臨玉山路及西側面臨
      世賢路（原審判決誤載為北側臨玉山路及東側臨世賢路）
      ，其上如現況圖所示Ａ部分有由被上訴人丁○○之父乙○○所搭蓋、門牌號碼為嘉義市○○路318附1號、佔地面積
      76平方公尺之鐵皮屋一棟，而上開建物目前為被上訴人丁○○之父乙○○所使用，為兩造所不爭執，且經原審到場
      勘驗屬實，並囑託嘉義市地政事務所測量，有勘驗筆錄及
      96年12月13日複丈成果圖附於原審卷宗可稽，堪以認定。
（二）又原審依職權函詢嘉義市政府，經函覆稱：旨述地號土地
      如依函示A、B方案分割（即嘉義市地政事務所97年4月9日
      土地複丈成果圖），依「嘉義市畸零地使用規則」第3條
      規定，分割後各筆土地無法單獨申請建築，此有嘉義市政
      府97年6月27日府工建字第0970034127號函附於原審卷可
      稽。
（三）而被上訴人丁○○於本院審理時自承「（系爭土地面臨何
      道路？）前方是世賢路九十米，旁邊是玉山路目前是二十
      五米，我們鄰玉山路面寬不到四米，所以不能申請建築執
      照，面臨世賢路的面寬雖然夠，但是深度不夠，所以無法
      建築」（見本院97年11月5日言詞辯論筆錄）。互核前揭
      （二）之說明，則系爭土地倘按兩造應有部分比例分割，
      分割後之各筆土地均不符上開嘉義市畸零地使用規則之規
      定，每人所分得之土地面積勢必均過小，其經濟上使用價
      值亦極低，且其上之原有建物勢必拆除，不符經濟效益。
（四）再者，被上訴人戊○○、己○○亦認同上訴人之主張，表
      示同意變價分割，是本院參酌系爭土地、建物之利用價值
      ，兩造之意願等因素，認以變賣系爭共有土地後，按各共
      有人其應有部分之比例分配價金，為妥適公允之分割方法
      。
（五）原審雖以系爭土地上之鐵皮建物，目前由被告丁○○之父
      乙○○居住使用，與被告丁○○之生活有密不可分之關係
      ，倘驟然將之變價分割，實有失公允，亦不符合經濟效益
      為由而認上訴人主張變價分割為不可採，然上開鐵皮建物
      佔地面積76平方公尺，幾乎為系爭土地全部面積，縱採被
      上訴人分割方案，亦需將該建物拆除，且被上訴人丁○○
      於本院97年10月9日準備程序當庭表示願意拆屋還地，則
      難謂有何有失公允之情事。
六、綜上所述，上訴人求為判決將兩造共有之系爭土地變價分割
    ，應較為妥適公允，原審就系爭土地所為之分割方法，因未
    考量分割後造成土地之細分，致兩造分得之土地無法為完整
    之使用，嚴重減損土地之價值，尚有未洽。上訴意旨指摘原
    判決不當，求予廢棄改判，為有理由，爰依法改判分割系爭
    土地方法如主文第2項所示。
七、本件訴訟費用應按其等於系爭土地之應有部分比例負擔始符
    公平，爰定其等訴訟費用之負擔如主文第3項所示。
八、據上論結，本件上訴為有理由，依民事訴訟法第450條、第
    80條之1，判決如主文。
中    華    民    國    97    年    11    月    19    日
                  民事第一庭  審判長法  官  林世芬
                                    法  官  張鶴齡
                                    法  官  柯月美
上為正本係照原本作成。
本判決不得上訴。
中    華    民    國    97    年    11    月    19    日
                                    書記官  李文政
附表
  ┌─────┬──────────────┐
  │ 共有人   │          應有部份          │
  ├─────┼──────────────┤
  │ 甲○     │         1/5                │
  ├─────┼──────────────┤
  │ 戊○○   │         1/5                │
  │          │                            │
  ├─────┼──────────────┤
  │ 丙○○   │         1/5                │
  │          │                            │
  ├─────┼──────────────┤
  │ 丁○○   │         1/5                │
  │          │                            │
  ├─────┼──────────────┤
  │ 己○○   │         1/5                │
  │          │                            │
  └─────┴──────────────┘


司法院資訊處製作；財團法人民間司法改革基金會備份。
